臺灣臺中地方法院民事判決　　　　　　　97年度訴字第1768號
原　　　　告　甲○○
　　　　　　　乙○○
　　　　　　　丙○○
共　　　　同
訴訟代理人　　羅宗賢　律師
　　　　　　　黃雅琴　律師
被　　　　告　丁○○
兼法定代理人　己○○
共　　　　同
訴訟代理人　　戊○○
上列當事人間返還土地事件，本院於民國97年12月2日言詞辯論
終結，判決如下：
    主      文
被告己○○應將坐落於台中縣潭子鄉○○○段66-10地號土地，
如附圖所示暫編號碼66-10(1)、面積21平方公尺及暫編號碼66-1
0(2)、面積34平方公尺之地上物拆除，並將土地交還原告乙○○
與丙○○。
被告應將坐落於台中縣潭子鄉○○○段70地號土地，如附圖所示
暫編號碼70(1)、面積52平方公尺及暫編號碼70(2)、面積7平方
公尺上之地上物拆除，並將土地交還原告甲○○。
被告己○○應給付原告丙○○與乙○○新台幣陸萬肆仟伍佰肆拾
元，並應自民國九十七年七月十七日起至交還主文第1項土地予
原告丙○○與乙○○之日止，每月30日給付新台幣壹仟壹佰肆拾
陸元。
被告應連帶給付原告甲○○新台幣壹拾參萬陸仟壹佰零壹元，元
，並應自民國九十七年七月十七日起至交還主文第2項土地予原
告甲○○之日止，每月30日給付新台幣貳仟肆佰捌拾參元。
原告其餘之訴駁回。
訴訟費用由被告己○○負擔十分之三，其餘由被告負擔。
本判決第1項、第3項於原告乙○○與丙○○以新台幣玖萬壹仟元
為被告己○○供擔保後，得假執行。本判決第2項、第4項於原告
甲○○以新台幣壹拾玖萬捌仟元為被告供擔保後，得假執行。
原告其餘假執行之聲請駁回。
    事      實
甲、原告方面：
  壹、聲明：
    一、如主文第1、2項所示。
    二、被告己○○應給付原告丙○○及乙○○新台幣（下同）
        129,031元，及自起訴狀繕本送達翌日起至清償止按年
        息5%之利息，併自起訴狀繕本送達翌日起至被告己○○
        交還主文第1項所示之土地予原告乙○○與丙○○止，
        按月於每月30日給付原告乙○○及丙○○2,291元，其
        不足一月部分，以比例計算。
    三、被告應給付原告甲○○271,876元，及起訴狀繕本送達
        翌日按年息5%計算之利息，併自起訴狀繕本送達翌日起
        至被告交還主文第2項所示之土地予原告甲○○止，按
        月於每月30日給付原告甲○○4,965元，其不足一月部
        分，以比例計算。如其中一人已為給付，於其給付範圍
        內，另一人免為給付之義務。
    四、陳明願供擔保請准宣告假執行。
  貳、陳述：
    一、坐落台中縣潭子鄉○○○段66-10地號土地（下稱66-10
        地號土地）為原告丙○○與乙○○所有；另同地段70地
        號土地 (下稱70地號土地)為原告甲○○所有。原告所
        有66-10地號與70地號土地毗鄰被告丁○○所有坐落同
        地段66地號土地 (下稱66地號土地)，被告己○○為被
        告丁○○之管理人。兩造所有土地經台中縣雅潭地政事
        務所測量結果，被告己○○興建之台中縣潭子鄉○○○
        段2659建號建物（下稱2659建物）占用原告丙○○與乙○○所有66-10地號土地，計55平方公尺。而被告共同
        興建而未辦保存登記之建物，占用原告甲○○所有70地
        號土地，計59平方公尺。職是，原告依據民法第767條
        規定，請求被告除去占有原告所有土地之地上物，並將
        無權占有之土地返還予原告。
    二、被告無權占用原告所有66-10及70地號土地，被告獲有
        相當於租金之不當得利，原告爰依土地法第105條之規
        定，計算自起訴前溯及5年間所獲得之不當得利數額。
        即被告己○○所有2659建物占用原告丙○○與乙○○所
        有66-10地號土地，計55平方公尺，自起訴日溯及5年即
        民國92年7月10日起算5年，被告己○○所獲不當得利之
        金額計129,031元，計算式為55平方公尺×（92年公告
        地價4,500元×175天/365天之+93年公告地價4,500元+9
        4年公告地價4,500元+95年公告地價4,700元+96年公告
        地價5,000元+97年公告地價5,000之190天/365天）×10
        %＝129,031元，目前占用之55平方公尺土地，所獲每月
        相當於租金之不當得利為2,291元，計算式為55平方公
        尺×96年公告地價5,000元12個月×10%＝2,291 元。
        從而，原告丙○○與乙○○可請求自起訴狀繕本送達日
        即97年7月16日前溯及5年之不當得利計129,031元，暨
        自起訴狀繕本送達日起至被告己○○騰空遷讓土地予原
        告丙○○及乙○○止，按月於每月30日給付原告丙○○
        及乙○○2,291元。
    三、被告共同興建之建物占用原告甲○○所有70地號土地，
        其占用面積，計59平方公尺，自起訴日溯及5年即92年7
        月10日起算5年之不當得利金額為271,876元，計算式為
        59平方公尺×（92年公告地價8,600元×之175天/365天
        +93年公告地價8,600元+94年公告地價8,600元+95年公
        告地價9,400元+96年公告地價10,100元+97年公告地價
        10,100元×之190天/365天）×10%＝271,876元，目前
        占用之59平方公尺土地所獲每月相當於租金之不當得利
        為4,965元，計算式為59平方公尺×96年公告地價10,10
         0元12個月×10%＝4,965元。從而，原告甲○○請求
        被告自起訴狀繕本送達日前溯及5年之不當得利計271,8
        76元，暨自起訴狀繕本送達日起至被告騰空遷讓土地予
        原告甲○○止，按月於每月30日給付原告甲○○4,965
        元。倘被告其中一人已為給付，則原告甲○○之債權即
        可滿足。
  參、證據：提出地籍套繪圖、土地登記第二類謄本、建物登記
      第二類謄本、戶籍謄本、土地複丈成果圖及地價第二類謄
      本等件為證。
乙、被告丁○○及己○○均未於最後言詞辯論期日到庭，惟據其
    先前聲明與陳述如後：
  壹、聲明：原告之訴駁回。
  貳、陳述：兩造前有商談土地買賣事宜，並有測量被告所有建
      物占用原告所有土地部分，被告有意向原告購買占有土地
      。
丙、本院依職權履勘台中縣潭子鄉○○○段66-10及70地號土地
    ，並囑託台中縣雅潭地政事務所派員會同勘測2659建物、未
    保存登記建物占有同地段66-10及70地號土地之面積與位置
    ，製有勘驗筆錄及土地複丈成果圖附卷。
    理      由
壹、程序事項：
  一、被告丁○○與己○○經合法通知，均未於最後言詞辯論期
      日到場，核無民事訴訟法第386條各款所列情形，爰依原
      告之聲請，由其一造辯論而為判決。
貳、實體事項：
  一、原告起訴主張被告己○○興建之2659建物占用原告丙○○
      與乙○○所有66-10地號土地，計55平方公尺。而被告共
      同興建未辦保存登記之建物占用原告甲○○所有70地號土
      地，計59平方公尺。原告爰依民法第767條規定請求被告
      將拆除地上物，並將占有土地分別返還予原告。再者，被
      告無權占有原告所有土地，其獲有相當於租金之不當得利
      ，原告爰依土地法第105條之規定，除請求被告返還自起
      訴日溯及5年期間所獲得之不當得外，被告自起訴狀繕本
      送達翌日起至拆除地上物與交還土地予原告止，應按月給
      付不當得利予原告等語。被告抗辯稱兩造前有商談土地買
      賣事宜，並有測量被告所有建物占用原告所有土地部分，
      被告有意向原告購買占有土地等語置辯。
  二、按所有人對於無權占有或侵奪其所有物者，得請求返還之
      ；對於妨害其所有權者，得請求除去之；有妨害其所有權
      之虞者，得請求防止之，第767條定有明文。職是，土地
      所有權人基於物上請求權，對於無權占有或侵奪其土地者
      ，可行使民法第767條前段規定之所有物返還請求權，請
      求無權占有人返還占有土地，並拆除其上地上物。原告主
      張其為66-10、70地號土地所有人，請求被告返還無權占
      有土地，並拆除其上地上物，本院自應審究原告是否為66
      -10、70地號土地所有人？被告是否無權占有上開土地？
      無權占有土地上之地上物是否為被告所有或其興建？以作
      為判斷原告請求被告返還占有土地，並拆除其上地上物，
      有無理由之基礎。經查：
    （一）原告主張66-10地號土地為原告丙○○及乙○○所有
          ，而70地號土地為原告甲○○所有。原告所有土地毗
          鄰被告丁○○所有66地號土地，被告己○○為被告丁○○之管理者等事實。業據原告提出地籍套繪圖、土
          地登記第二類謄本、戶籍謄本及土地複丈成果圖（參
          照本件卷宗第7至10、14及39頁）等件為證，復為被
          告所不爭執（參照本院97年8月12日言詞辯論筆錄即
          本件卷宗第21頁）。準此，原告上開主張堪信為真實
          。
    （二）本院囑託台中縣雅潭地政事務所測量2659建物、未保
          存登記建物占有66-10及70地號土地之面積與位置。
          本院於97年9月17日下午2時會同雅潭地政事務所與兩
          造至現場會勘，本院並指示雅潭地政事務所依據本院
          指示與兩造陳述，就建物位置與面積進行測量，此有
          本院97年8月13日中院彥民日97訴1768字第87674號函
          與97年9月17日勘驗測量筆錄（參照本件卷宗第22與2
          8頁）附卷可稽。本院於勘驗測量期日，囑託雅潭地
          政事務所，嗣鑑測完竣後，應將測量經過與結果作成
          複丈成果圖，送本院參辦，以供本院作為本件審判之
          參考。
    （三）經雅潭地政事務所測量結果，認為被告己○○所有26
          59建物占用原告丙○○與乙○○所有66-10地號土地
          ，其面積計55平方公尺。而被告共同興建而未辦保存
          登記之建物，占用原告甲○○所有70地號土地，其面
          積59平方公尺，業據被告提出建物登記第二類謄本（
          參照本件卷宗第11頁）為證，並經雅潭地政事務所測
          量在案，此有雅潭地政事務所97年9月22日土地複丈
          成果圖（參照本件卷宗第29至30頁即本判決之附圖所
          示紅色部分），附卷可稽。本院斟酌雅潭地政事務所
          之土地複丈成果圖，認為被告無權占有原告所有土地
          情形如後：1.被告己○○所有2659建物占有66-10地
          號土地之面積與位置，如附圖所示暫編號碼66-10(1)
          、面積21平方公尺及暫編號碼66-10(2)、面積34平方
          公尺。2.被告興建之未辦保存登記建物占有70地號土
          地之面積與位置，如附圖所示暫編號碼70(1)、面積
          52平方公尺及暫編號碼70(2)、面積7平方公尺。
    （四）按違章建築物雖無法至地政機關辦理所有權登記，惟
          其為財產權，自得為交易之標的物。因拆除未保存登
          記之建物為事實上之處分行為，須有事實上之處分權
          者，始有拆除之權限（參照最高法院48年台上字第18
          12號判例、50年台上字第1236號判例、69年度台上字
          第2913號判決、86年度台上字第2272號判決）。職是
          ，僅有地上物之所有權人或事實上處分權人，始具有
          拆除地上物之權限。被告己○○為2659建物之所有人
          ，而被告興建上開未辦保存登記建物，現為該保存登
          記建物之事實處分權人，即如前述。從而，原告本於
          土地所有人之物上請求權，訴請被告己○○將其無權
          占有如主文第1項所示土地之地上物予以拆除，並將
          占有土地返還原告乙○○與丙○○；暨被告將其無權
          占有如主文第2項所示土地之地上物予以拆除，並將
          占有土地返還原告甲○○，洵屬正當，應予准許。
  三、按無法律上之原因而受利益，致他人受損害者，應返還其
      利益，民法第179條前段定有明文。依不當得利之法律關
      係請求返還不當得利，以無法律上之原因而受利益，致他
      人受有損害為其要件，故其得請求返還之範圍，應以對方
      所受之利益為度，非以請求人所受損害若干為準，而無權
      占有他人土地，可獲得相當於租金之利益為社會通常之觀
      念，最高法院61年台上字第1695號著有判例。原告主張被
      告無權占有原告所有土地，爰依土地法第105條之規定，
      除請求被告返還自起訴日溯及5年期間所獲得之不當得外
      ，被告自起訴狀繕本送達翌日起至拆除地上物與交還土地
      予原告止，應按月給付不當得利予原告等語。職是，本院
      首自應審究如何計算被告占有原告土地之不當得利？繼而
      探討原告得請求不當得利之期間與範圍為何？經查：
    （一）城市地方租用基地建築房屋之租金，以不超過土地申
          報總價年息10%為限，土地法第97條第1項、第105條
          定有明文。再者，基地租金之數額，除以基地申報地
          價為基礎外，尚須斟酌基地之位置、工商業繁榮程度
          、承租人利用基地之經濟價值及所受利益等情事，並
          與鄰地租相比較，以為決定，並非必達申報地價年息
          10 %之最高額（參照最高法院72年度台上字第2739號
          、88年度台上字第1894號、88年度台上字第3331號判
          決）。本院會同測量機關與當事人履勘現場，得知原
          告所有土地坐落台中縣潭子鄉○○○段，該區域對外
          主要聯外道路為台中縣潭子鄉○○路，而該區○○○○路尚未完成全部道路施工，通行較為不便。原告所
          有土地四鄰為農田，生活機能亦有不足。而被告建物
          占用原告所有土地之部分，係作為寺廟與廁所之用途
          等情。從而，本院斟酌土地位置、工商業繁榮程度、
          被告利用土地之經濟價值及所受利益等情事，以為決
          定，相當租金之不當得利數額。而被告就原告以公告
          土地現值作為不當得利數額之計算，並未爭執。從而
          ，本院認為應以公告土地現值報總價年息5%為適當，
          是原告雖主張依據以公告土地現值報總價年息10%計
          算不當得利數額云云，然顯屬過高，為本院所不採。
    （二）按租金之請求權因5年間不行使而消滅，民法第126條
          定有明文。而無法律上之原因而得相當於租金之利益
          ，致他人受損害時，如該他人之返還利益請求權，已
          逾租金短期消滅時效之期間，對於相當於已罹消滅時
          效之租金利益，即不得依不當得利之法律關係請求返
          還（參照最高法院74年度台上字第1751號、75年度台
          上字第958號、82年度台上字第3118號、85年度台上
          字第2059號判決）。職是，土地所有權人可依據不當
          得利之法律關係，請求自起訴日溯及5年期間之不當
          得利。被告於97年7月16日收受起訴狀繕本，此有本
          院送達證書（參照本院卷宗第16頁）附卷可稽。故被
          告可請求自97年7月16日溯及5年期間之不當得利。原
          告土地之每平方公尺之公告土地現值，自92年7月起
          至96年1月，分別為92年公告地價4,500元、93年公告
          地價4,500元、94年公告地價4,500元、95年公告地價
          4,700元、96年公告地價5,000元、97年公告地價5,0
          00元，此有附卷之地價第二類謄本（參照本件卷宗第
          46頁）可憑。
    （三）被告己○○所有2659建物占用原告丙○○與乙○○所
          有66-10地號土地，計55平方公尺，自92年7月16日起
          算5年之不當得利總額為64,540元，其計算式為55平
          方公尺×（92年公告地價4,500元×169天/365天之+9
          3年公告地價4,500元+94年公告地價4,500元+95年公
          告地價4,700元+96年公告地價5,000元+97年公告地價
          5,000之196天/365天）×5%＝55×（2,084＋4,500＋
          4,500＋4,700＋5,000＋2,685）×5%＝55×23,469×
          5 %＝64,540元。被告己○○目前占用之55平方公尺
          土地，所獲每月相當於租金之不當得利為2,291元，
          計算式為55平方公尺×97年公告地價5,000元12個
          月×5%＝1,146元（元以下4捨5入）。準此，原告丙○○與乙○○可請求被告己○○給付不當得利64,540
          元，暨自起訴狀繕本送達翌日即97年7月17日起至被
          告己○○交還土地日止，按月於每月30日給付原告丙○○及乙○○1,146元。
    （四）按數人負同一債務，而其給付不可分者，準用關於連
          帶債務之規定。連帶債務之債權人，得對於債務人中
          之一人或數人或其全體，同時或先後請求全部或一部
          之給付。連帶債務未全部履行前，全體債務人仍負連
          帶責任。民法第292條及第273條分別定有明文。被告
          共同興建之建物占用原告甲○○所有70地號土地，其
          占用面積，計59平方公尺，自起訴日溯及5年即92年7
          月16日起算5年之不當得利金額總額為136,101元，計
          算式為59平方公尺×（92年公告地價8,600元×之169
          天/365天+93年公告地價8,600元+94年公告地價8,600
          元+95年公告地價9,400元+96年公告地價10,100元+97
          年公告地價10,100元×之196天/365天）×5%＝59×
          （3, 982＋8,600＋8,600＋9,400＋10,100＋5,424）
          ×5%＝59×46,136×5%＝136,101元。被告目前占用
          之59平方公尺土地所獲每月相當於租金之不當得利為
          4,965元，計算式為59平方公尺×97年公告地價10,10
          0元12個月×5%＝2,483元。從而，被告共有建物占
          有原告甲○○所有70地號土地，被告獲有不當得利，
          論其性質屬不可分之債。準此，原告甲○○可請求被
          告連帶給付不當得利136,101元，暨自起訴狀繕本送
          達翌日即97年7月17日起至被告交還土地日止，按月
          於每月30日連帶給付原告甲○○2,483元。
  四、綜上所論，原告依據土地所有人之地位，依據物上請求權
      與不當得利等法律關係，請求被告己○○應拆除地上物，
      並將土地交還原告乙○○與丙○○，如主文第1項所示；
      被告應拆除地上物，並將土地交還原告甲○○，如主文第
      2項所示。暨被告己○○應給付原告丙○○與乙○○如主
      文第3項所示金額；被告應連帶給付原告甲○○如主文第4
      項所示金額，核屬有據，應予准許，然逾此部分之請求，
      即屬無據，應予駁回。
  五、按各當事人一部勝訴、一部敗訴者，其訴訟費用，由法院
      酌量情形，命兩造以比例分擔或命一造負擔。共同訴訟人
      ，按其人數，平均分擔訴訟費用。但共同訴訟人於訴訟之
      利害關係顯有差異者，法院得酌量其利害關係之比例，命
      分別負擔。民事訴訟法第79條與第85條第1項分別定有明
      文。本件係以被告占有原告所有土地公告現值核徵裁判費
      ，原告附帶請求不當得利部分，並未合併計算訴訟標的價
      額。本院審酌上情，爰依民事訴訟法第79條規定，命被告
      負擔本件全部訴訟費用。就被告分擔訴訟費用部分，本院
      以被告占有原告所有土地之公告土地總現值，計算被告分
      擔額，被告己○○應分擔10分3（計算式：55×5,000/ 55
      ×5,000＋59×10,100），被告應分擔10分7（計算式：59
      ×10,100/55×5,000＋59×10,100），如主文第6項所示
      。
  六、原告陳明願供擔保聲請宣告假執行，就原告勝訴部分，經
      核無不合，本院依據被告占有土地之土地公告總現值之3
      分之1，分別酌定相當擔保金額准許之，如主文第7項所示
      （計算式：55×5,000÷3；59×10,100÷3）；至原告敗
      訴部分，假執行之聲請失所附麗，應予併駁回。
據上論結：本件原告之訴為一部有理由，一部無理由，依民事訴
訟法第79條、第85條第1項但書、第390條第2項判決如主文。
中　　華　　民　　國　　96　　年　　12　　月　　16　　日
                  民事第三庭    法  官   林洲富
正本係照原本作成。
如對本判決上訴，須於判決送達後20日內向本院提出上訴狀。
中　　華　　民　　國　　96　　年　　12　　月　　16　　日
                                書記官   柳寶倫
附圖：97年9月22日台中縣雅潭地政事務所土地複丈成果圖
